臺灣高雄地方法院刑事判決
111年度金訴字第186號
公  訴  人  臺灣高雄地方檢察署檢察官
被      告  黃佳雯


選任辯護人  陳妙真律師(法扶律師)
上列被告因違反洗錢防制法等案件，經檢察官聲請簡易判決處刑
（111年度偵字第380號），本院認為不宜以簡易判決處刑（原案
號：111年度金簡字第96號），改依通常程序進行，判決如下：
    主  文
黃佳雯無罪。
    理  由
壹、程序方面（本案之審理範圍）：
一、按法院不得就未經起訴之犯罪審判，刑事訴訟法第268條定
    有明文。又犯罪是否已經起訴，應以起訴書依刑事訴訟法第
     264條第2項第2款規定所記載之「犯罪事實」為準。而此「
    犯罪事實」之重要內容，包括犯罪構成要件事實及所組成之
    具體「人、事、時、地、物」等基本要素，亦即與犯罪成立
    具有重要關係之基本社會事實。是起訴之「犯罪事實」應表
    明起訴之特定犯罪，不致與其他犯罪互相混淆，除須足使法
    院得確定審判範圍外，並須足以使被告知悉係因何「犯罪事
    實」被起訴，俾得為防禦之準備，以充足保障被告訴訟防禦
    權。又起訴書犯罪事實欄就犯罪之時間、地點、方法、態樣
    ，以及適用法律有關事項之記載，如存在「無礙於辨別起訴
    犯罪事實同一性」之明顯錯誤，法院固應予以究明及更正，
    並據以認定犯罪事實。倘起訴書犯罪事實欄之記載，並無明
    顯錯誤，則不得逕以更正方式，而就未經起訴之犯罪事實為
    裁判，並置原起訴之犯罪事實於不顧。所稱「無礙於辨別起
    訴犯罪事實同一性」之明顯錯誤，係指文字顯然誤寫，或與
    起訴之犯罪事實所憑卷內證據有顯著不符等情形而言。至於
    檢察官與法院斟酌卷內事證，而為不同之認定者，核屬所為
    判斷正確與否之事項，應不在其列。故法院應依據起訴之「
    犯罪事實」重要具體內容整體評價而為論斷，於「無礙起訴
    犯罪事實同一性」，及充足保障被告訴訟防禦權行使之前提
    下，始得依據調查所得之證據綜合判斷以認定犯罪事實；倘
    已影響起訴犯罪事實同一性之認定及被告防禦權之行使，仍
    自行認定犯罪事實逕予審判，即係就未經起訴之犯罪審判，
    且等同於就起訴之犯罪事實未予判決，而併有已受請求之事
    項未予判決及未受請求之事項予以判決之違法（最高法院10
    8年度台上字第2882號判決意旨參照）。而檢察官代表國家
    提起公訴，基於檢察一體原則，到庭實行公訴之檢察官（下
    稱公訴檢察官）如發現起訴事實顯有錯誤，雖得於不影響基
    本社會事實同一性之情形下，更正或補充起訴事實，縱其更
    正或補充之犯罪時間、處所及方法，與起訴事實略有歧異，
    仍得為之，惟苟有礙於同一性之認定，則法院審理範圍仍應
    以起訴事實所載為準，不因公訴檢察官到庭更正或補充之意
    見而受拘束，乃屬當然。
二、經查，公訴檢察官雖於本院審理中具狀將犯罪事實更正為：
    「黃佳雯和蔡承翰是在臉書認識之網友，前因缺錢之故，進
    而意圖為自己不法之所有，基於詐欺取財之犯意，於民國10
    9年5月18日前某日，以臉書通訊軟體向蔡承翰佯稱：母親出
    事，急需用錢云云，致蔡承翰陷於錯誤，進而分別於109年5
    月18日12時14分、5月20日1時匯款新臺幣（下同）15,000元
    、5,000元，總計2萬元至黃佳雯申辦之中華郵政鳳山五甲郵
    局帳號00000000000000號帳戶內，黃佳雯得知上開款項入帳
    戶後，旋即於同年5月18日12時17分、5月20日9時31分提領
    殆盡。嗣蔡承翰發覺其臉書帳號遭黃佳雯封鎖，始知受騙，
    前往臺灣基隆地方檢察署申告後，而悉上情」等語，然而觀
    之公訴檢察官前開更正內容，顯然已變更原起訴書就被告黃
    佳雯之犯意、施用詐術之人、施用詐術之對象及陷於錯誤之
    人等與犯罪事實緊密相關之記載，而非屬文字顯然誤繕或與
    原案卷內證據顯著不符之情形，且已逸脫於基本社會事實之
    同一性，自不得逕以更正之方式，就未經起訴之犯罪事實為
    裁判，並置原起訴之犯罪事實於不顧，合先敘明。
貳、實體部分：　　
一、公訴意旨略以：被告黃佳雯可預見提供金融機關存款帳戶之
    存摺、提款卡、密碼等物予他人使用，可能幫助詐欺集團作
    為不法收取他人款項之用，亦知悉詐欺集團等不法份子經常
    利用他人存款帳戶之存摺、提款卡、密碼以轉帳方式，詐取
    他人財物，可能作為掩飾或隱匿他人實施詐欺犯罪所得財物
    之用，並逃避追查，竟仍基於上開結果之發生亦不違反其本
    意之幫助詐欺、幫助洗錢犯意，於民國109年4月間某日，將
    其所有之中華郵政股份有限公司帳號0000000-0000000號帳
    戶（下稱郵局帳戶）之存摺、提款卡及密碼，以7-11便利商
    店寄送方式，提供予真實姓名年籍不詳之詐欺集團使用，幫
    助詐欺集團成員從事詐欺取財及洗錢之犯行。嗣上開詐欺團
    成員於取得上開郵局帳戶後，即共同意圖為自己不法之所有
    ，基於詐欺取財及洗錢之犯意聯絡，由其所屬之詐欺集團某
    成員，於109年5月18日前某時，以通訊軟體向蔡承翰母親佯
    稱：需要用錢云云，蔡承翰及蔡承翰母親因而陷於錯誤，依
    指示於109年5月18日、109年5月20日分別轉帳新臺幣（下同
    ）1萬5,000元、5,000元至指定之被告上開郵局帳戶，旋遭
    提領一空。因認被告涉犯刑法第30條第1項、洗錢防制法第1
    4條第1項之幫助洗錢罪嫌、及刑法第30條第1項、第339條第
    1項之幫助詐欺取財罪嫌等語。
二、按犯罪事實應依證據認定之，無證據不得認定犯罪事實；不
    能證明被告犯罪者，應諭知無罪之判決，刑事訴訟法第154
    條第2 項及第301 條第1 項分別定有明文。次按認定不利於
    被告之事實，須依積極證據，苟積極證據不足為不利於被告
    事實之認定時，即應為有利於被告之認定，更不必有何有利
    之證據；又事實之認定，應憑證據，如未能發現相當證據，
    或證據不足以證明，自不能以推測或擬制之方法，以為裁判
    基礎。而刑事訴訟法上所謂認定犯罪事實之積極證據，係指
    適合於被告犯罪事實之認定之積極證據而言，雖不以直接證
    據為限，間接證據亦包括在內；然而無論直接或間接證據，
    其為訴訟上之證明，須於通常一般之人均不致有所懷疑，而
    得確信其為真實之程度者，始得據為有罪之認定，倘其證明
    尚未達到此一程度，而有合理之懷疑存在時，致使無從形成
    有罪之確信，根據「罪證有疑，利於被告」之證據法則，即
    不得遽為不利被告之認定（最高法院82年度台上字第163號
    、76年度台上字第4986號、30年度上字第816號等判決意旨
    參照）。
三、公訴意旨認被告涉犯幫助洗錢及幫助詐欺取財等罪嫌，無非
    係以被告於警詢、偵查中之供述、證人即告訴人蔡承翰於警
    詢及偵查中之證述、上開郵局帳戶基本資料及歷史交易清單
    等為其論據。
四、訊據被告固坦承告訴人蔡承翰有如前所述匯款至其郵局帳戶
    乙節，惟堅詞否認有何幫助詐欺、幫助洗錢等犯行，並辯稱
    ：於109年4、5月間，郵局帳戶為其所持有，並未提供予詐
    欺集團使用，於偵查中受檢察事務官詢問時，其將之與前案
    弄混，所以才會稱將郵局帳戶交給詐欺集團；又其與蔡承翰
    為網友，109年5月間確實因生活困難，而向蔡承翰借款共2
    萬元，並由蔡承翰分2次匯款，嗣後因臉書帳戶遭刪除而找
    不到蔡承翰，無法還款；其並無幫助詐欺、幫助洗錢之犯意
    及行為等語。經查：
（一）告訴人蔡承翰於109年5月18日、5月20日分別匯款1萬5,00
      0元、5,000元至被告郵局帳戶，並隨即遭提領等節，為被
      告於本院審理時坦承在卷，核與證人即蔡承翰於偵訊及本
      院審理時證述相符（基隆地檢110年度他字第70號【下稱
      他一卷】第57-58頁；金訴卷第61-62頁），並有被告上開
      郵局帳戶之歷史交易清單在卷可參（他一卷第10頁），是
      此部分事實堪予認定。
（二）又經證人即告訴人蔡承翰於本院審理時證稱：在臉書與被
      告認識幾個月，知道被告本名，也大概知道被告家庭、經
      濟狀況不好，之後被告表示她母親生病需要借錢，其才匯
      款給被告，匯款帳號也是被告自己的帳號等語（金訴卷第
      60-68頁），再與告訴人蔡承翰所提出之臉書對話紀錄截
      圖核對可知，被告確實以自己與告訴人蔡承翰連繫、借款
      ，而告訴人蔡承翰亦可確認與自己連繫之人為被告，並無
      有何誤認之情形，從而，尚難遽認有公訴意旨所認之詐欺
      集團成員向告訴人蔡承翰或告訴人蔡承翰之母親施用詐術
      之情形存在。
（三）再者，上開郵局帳戶於109年4、5月間究為被告或詐欺集
      團成員使用乙節，被告雖於110年11月30日接受檢察事務
      官詢問時稱：於109年4月間為申請貸款，有將郵局、台新
      、國泰等3個帳戶之存摺、提款卡及密碼利用7-11寄予一
      位姓黃的人使用等語（高雄地檢110年度他字第7827號第2
      5-26頁），再於本院審理時改稱：並沒有於109年4、5月
      間將郵局帳戶提供予他人，偵查中之陳述是誤會檢察事務
      官問題，而回答成前案提供帳戶予黃少奇的案件內容等語
      （金簡卷第29-31頁），前後供述雖有矛盾，然而觀之臺
      灣高雄地方檢察署109年度偵字第1561號不起訴處分書（
      下稱前案，他一卷第16-17頁）可知，被告於108年9月20
      日有為了辦貸款，而將其所申設之中華郵政鳳山五甲郵局
      帳號：00000000000000號帳戶之存摺、提款及及密碼提供
      予「黃少奇」，而遭檢警偵查乙節，是前案不起訴處分書
      內容與被告110年11月30日偵詢筆錄內容，顯然有高度重
      疊性，且檢察事務官詢問時亦未提供本件告訴人之告訴內
      容供被告再次確認，故被告所稱偵詢時誤會問題而回答錯
      誤乙節，尚非無據，故不能遽以被告於偵詢之供述而認定
      被告有將郵局帳戶交付予詐欺集團成員。
（四）復觀之被告郵局帳戶於109年4月29日開戶至109年12月21
      日止之歷史交易明細可知（他一卷第10-12頁），該帳戶
      內多有小額款項進出，並無特別異常情形，亦無其他詐欺
      被害人報警陳稱匯款至被告郵局帳戶，故無從遽認被告郵
      局帳戶係由詐欺集團所使用。
五、綜上所述，公訴意旨所指被告提供郵局帳戶供詐欺集團使用
    ，再由詐欺集團成員向告訴人蔡承翰或告訴人蔡承翰之母親
    行騙，致告訴人蔡承翰陷於錯誤而匯款至被告郵局帳戶等情
    ，尚屬不能證明。檢察官所舉證據既不能使本院形成被告確
    有涉犯幫助詐欺、幫助洗錢罪之有罪確信，依刑事訴訟制度
    「倘有懷疑，即從被告之利益為解釋」、「被告應被推定為
    無罪」之原則，即難據以為被告不利之認定。此外，本案復
    無其他積極證據，足資認定被告有何前揭公訴意旨所指之犯
    行，自屬不能證明被告犯罪，依首開說明，應為被告無罪之
    諭知。
據上論斷，應依刑事訴訟法第301條第1項，判決如主文。
本案經檢察官廖春源提起公訴，檢察官郭麗娟到庭執行職務。
中　　華　　民　　國　　111 　年　　11　　月　　9 　　日
                  刑事第四庭  審判長法  官  陳川傑
　　　　　　　　　                  法  官  陳芷萱
　　　　　　　                  　　法　官  楊書琴
以上正本與原本無異。　　　　　　　　　
如不服本判決應於收受判決後20日內向本院提出上訴書狀，並應
敘述具體理由。其未敘述上訴理由者，應於上訴期間屆滿後20日
內向本院補提理由書(均須按他造當事人之人數附繕本)「切勿逕
送上級法院」。
中　　華　　民　　國　　111 　年　　11　　月　　9 　　日
                                    書記官  王珮綺